【裁判字號】    97,訴緝,12
【裁判日期】    980402
【裁判案由】    違反槍砲彈藥刀械管制條例
【裁判全文】
臺灣屏東地方法院刑事判決              97年度訴緝字第12號
公  訴  人  臺灣屏東地方法院檢察署檢察官
被      告  甲○○
指定辯護人  本院公設辯護人  丙○○
上列被告因違反槍砲彈藥刀械管制條例案件，經檢察官提起公訴
（93年度偵字第683號），本院判決如下：
    主  文
甲○○無罪。
    理  由
壹、公訴意旨略以：被告甲○○明知乙○○持有具殺傷力之仿貝
    瑞塔廠改造手槍1 支（乙○○部分業經判決有罪確定），竟
    基於寄藏改造手槍之意思，於不詳之日，收受上開手槍並藏
    置於其屏東市○○路118 號住處，迄93年1 月20日18時40分
    許，為警於上開處所查獲，並扣得上揭槍枝，因認被告甲○
    ○涉犯修正前槍砲彈藥刀械管制條例第11條第4 項之未經許
    可寄藏改造手槍之罪嫌。
貳、按犯罪事實應依證據認定之，無證據不得認定犯罪事實；又
    不能證明被告犯罪者，應諭知無罪之判決；刑事訴訟法第15
    4 條第2 項、第301 條第1 項分別定有明文。又犯罪事實之
    認定，應憑真實之證據，倘證據是否真實尚欠明確，自難以
    擬制推測之方法，為其判斷之基礎；而認定犯罪事實之證據
    係指足以認定被告確有犯罪行為之積極證據而言，該項證據
    自須適合於被告犯罪事實之認定，始得採為斷罪資料，最高
    法院29年上字第3105號、53年台上字第656 號判例意旨足資
    參照。且刑事訴訟上證明之資料，無論其為直接或間接證據
    ，均須達於通常一般之人均不致有所懷疑，而得確信其為真
    實之程度，始得據為有罪之認定，若其關於被告是否犯罪之
    證明未能達此程度，而有合理懷疑之存在，致使無從形成有
    罪之確信，根據「罪證有疑，利於被告」之證據法則，即不
    得遽為不利被告之認定，亦有最高法院76年台上字第4986號
    判例可稽。次按共同被告具有共犯關係者，雖其證據資料大
    體上具有共通性，共犯所為不利於己之陳述，固得採為其他
    共犯犯罪之證據，然為保障其他共犯之利益，該共犯所為不
    利於己之陳述，須無瑕疵可指，且仍應調查其他必要之證據
    ，以察其是否與事實相符，不得專憑該項陳述作為其他共犯
    犯罪事實之認定，即尚須以補強證據予以佐證，不可籠統為
    同一之觀察；且共同被告間若具有對同性之關係，如毒品交
    易之買賣雙方，為避免其嫁禍他人而虛偽陳述，尤應有足以
    令人確信其陳述為真實之補強證據，始能據以為論罪之依據
    ，最高法院94年度台上字第4405號判決意旨可資參照。又槍
    砲彈藥刀械管制條例所謂之「寄藏」槍枝，應是受寄他人原
    先持有之槍枝，而為隱藏之行為，則行為人應要主觀上明知
    他人持有槍枝，並基於為其隱匿之意思將槍枝藏放始足當之
    。
、本件公訴意旨認被告甲○○涉有前揭犯行，無非係以同案被
    告乙○○之供述、證人黃孟傑、黃政裕、江佑庭之證述、扣
    案之手槍1 支及內政部警政署刑事警察局槍彈鑑定書1 份為
    其主要論據。惟查：
一、程序方面：
(一)、按刑事訴訟法新制採改良式當事人進行主義，為保障被告防
    禦權及維護直接審理與言詞審理原則，刑事訴訟法第159 條
    第1 項規定：「被告以外之人於審判外之言詞或書面陳述，
    除法律有規定者外，不得作為證據。」酌採英美法之傳聞法
    則。復於第159 條之1 至第159 條之5 增設例外規定，以應
    實務需要，俾符實體真實發現之訴訟目的。是以，證人黃孟
    傑警詢時之證述，及93年度聲搜字116 號卷第8 頁之員警職
    務報告係被告以外之人於審判外之言詞陳述，且查無例外之
    情事，依上開規定，自無證據能力。
(二)、刑事訴訟法第158 條之3 規定：「證人、鑑定人依法應具結
    而未具結者，其證言或鑑定意見，不得作為證據。」所謂「
    依法應具結而未具結者」，係指檢察官或法官依刑事訴訟法
    第175 條之規定，以證人身分傳喚被告以外之人（證人、告
    發人、告訴人、被害人、共犯或共同被告）到庭作證，或雖
    非以證人身分傳喚到庭，而於訊問調查過程中，轉換為證人
    身分為調查時，此時其供述之身分為證人，則檢察官、法官
    自應依本法第186 條有關具結之規定，命證人供前或供後具
    結，其陳述始符合第158 之3 規定，而有證據能力。若檢察
    官或法官非以證人身分傳喚而以共犯、共同被告身分傳喚到
    庭為訊問時，其身分既非證人，即與「依法應具結」之要件
    不合，縱未命其具結，純屬檢察官或法官調查證據職權之適
    法行使，當無違法可言。而前揭不論係本案或他案在檢察官
    面前作成未經具結之陳述筆錄，係屬被告以外之人於偵查中
    向檢察官所為之陳述，本質上屬於傳聞證據，基於保障被告
    在憲法上之基本訴訟權，除該被告以外之人死亡、身心障礙
    致記憶喪失或無法陳述、滯留國外或所在不明而無法傳喚或
    傳喚不到、或到庭後拒絕陳述等情形外，如已經法院傳喚到
    庭具結而為陳述，並經被告之反對詰問，前揭非以證人身分
    而在檢察官面前未經具結之陳述筆錄，除顯有不可信之情況
    者外，得為證據，並應於判決內敘明其符合傳聞證據例外之
    理由；又前揭非以證人之身分在審判中之陳述筆錄，倘該被
    告以外之人已經法院以證人身分傳喚到庭並經具結作證，且
    由被告為反對詰問，或有前揭傳喚不能或詰問不能之情形外
    ，該未經具結之陳述筆錄因屬審判上之陳述，自有證據能力
    ；若係在另案法官面前作成之陳述筆錄，本質上亦屬傳聞證
    據，自得依本法第159 條之1 第1 項之規定，認有證據能力
    。不能因陳述人未經具結，即一律適用本法第158 條之3 之
    規定，排除其證據能力（最高法院97年度台上字第2175號判
    決意旨參照）。查證人即同案被告乙○○於93年3 月8 日、
    93年3 月22日於臺灣屏東地方法院檢察署訊問筆錄，係檢察
    官以犯罪嫌疑人身分傳喚，其身分既非證人，即與「依法應
    具結」之要件不合，縱未命其具結，純屬檢察官或法官調查
    證據職權之適法行使，當無違法可言，且其嗣後已到庭具結
    作證，並由被告為反對詰問，復查其於偵訊中並無顯有不可
    信之情況，是依上揭說明亦具有證據能力。此外，證人乙○
    ○前以被告身分在本院審理時所為之陳述及證人黃孟傑於台
    灣高等法院高雄分院審理95年度上訴字第2164號案件所證，
    為法官面前之陳述，依前開判決意旨應依159 條之1 第1 項
    規定具證據能力。
(三)、復按被告以外之人於偵查中向檢察官所為陳述，除顯有不可
    信之情況者外，得為證據，同法第159 條之1 第2 項定有明
    文。偵查中對被告以外之人（包括證人、鑑定人、告訴人、
    被害人及共同被告等）所為之偵查筆錄，或被告以外之人向
    檢察官所提之書面陳述，性質上均屬傳聞證據。惟現階段刑
    事訴訟法規定檢察官代表國家偵查犯罪、實行公訴，依法其
    有訊問被告、證人及鑑定人之權，證人、鑑定人且須具結，
    而實務運作時，檢察官偵查中向被告以外之人所取得之陳述
    ，原則上均能遵守法律規定，不致違法取供，其可信度極高
    ，職是，被告以外之人前於偵查中已具結而為證述，除反對
    該項供述得具有證據能力之一方，已釋明「顯有不可信之情
    況」之理由外，不宜遽指該證人於偵查中之陳述不具證據能
    力。查證人黃孟傑、黃政裕於偵查中之供述，已依法具結，
    ，復查無任何顯不可信之情況，依前開規定，上開證人在檢
    察官前所為證述筆錄，自得作為本案證據使用
(四)、再按被告以外之人（包括證人、鑑定人、告訴人、被害人及
    共同被告等）於審判外之陳述雖不符前4 條之規定，而經當
    事人於審判程序同意作為證據，法院審酌該言詞陳述或書面
    陳述作成時之情況，認為適當者，亦得為證據，刑事訴訟法
    第159 條之5 第1 項定有明文。立法意旨在於傳聞證據未經
    當事人之反對詰問予以核實，原則上先予排除。惟若當事人
    已放棄反對詰問權，於審判程序中表明同意該等傳聞證據可
    作為證據；或於言詞辯論終結前未聲明異議，基於尊重當事
    人對傳聞證據之處分權，及證據資料愈豐富，愈有助於真實
    發見之理念，且強化言詞辯論主義，使訴訟程序得以順暢進
    行，上開傳聞證據亦均具有證據能力。查證人即同案被告乙
    ○○、證人江佑庭於警詢中之陳述、搜索扣押筆錄、93年度
    聲搜字第116 號卷、及內政部警政署刑事警察局97年6 月26
    日（發文字號：刑鑑字第09 70075673 號）函文，雖均係被
    告以外之人於審判外之書面陳述，均屬傳聞證據，惟檢察官
    、被告及辯護人對於上開書面證據，經於本院審判程序時予
    以提示並告以要旨，且各經檢察官、被告及辯護人表示意見
    ，其等已知上述證據均為傳聞證據，然均未於言詞辯論終結
    前對該等證據表示異議，本院審酌上開證據作成時之情狀，
    並無違法或不當等情形，認為以之作為本案之證據亦屬適當
    ，依上開規定，自均具證據能力。
(五)、再按有關鑑定人之選任及鑑定機關（上體）之囑託，依刑事
    訴訟法第198 條及第208 條之規定，應由法官或檢察官為之
    ，而鑑定人及鑑定機關（團體）實施鑑定或審查之，所為之
    言詞或書面報告，即為傳聞證據之例外，具有證據察力。是
    檢察官對於偵查中之案件，認須實施鑑定者，固應就具體個
    案，選任鑑定人或囑託鑑定機關（團體）為之；但對於司法
    警察機關調查中之案件，或有量大或急迫之情形，為因應實
    務之現實需求，如檢察官針對該類案件之性質，認對當然有
    鑑定之必要者，基於檢察一體原則，得由該管檢察長對於轄
    區內之案件，以事前概括選任鑑定人或囑託鑑定機關（團體
    ）之方式，俾便轄區內之司法警察官、司法警察對於調查中
    之此類案件，得即時送請事前已選任之鑑定人或囑託之鑑定
    機關（團體）實施鑑定。扣案之槍枝，雖係由高雄市政府警
    察局三民第二分送請內政部警政署刑事警察局鑑定後出具93
    年3 月3 日刑鑑字第0930024347號槍彈鑑定書（偵卷第27頁
    ），依上開說明，仍屬受檢察官囑託鑑定之範圍，是該鑑定
    意見書，屬刑事訴訟法第208 條第項準用第206 條第1 項所
    稱之書面報告，依刑事訴訟法第159 條第1 項之立法理由，
    為該條項所指例外之規定，應有證據能力。
二、訊據被告甲○○堅決否認有何寄藏槍枝犯行，辯稱：我是被
    查獲的2 、3 天前才住那邊，之前沒有住，之前是乙○○借
    住的，我不知道乙○○有放什麼東西在我家等語，經查：
(一)、本件查獲槍枝地點為被告甲○○位於屏東市○○路118 號之
    住處，有搜索扣押筆錄在卷可稽，然被告僅偶爾回去該處探
    望，直至查獲前2 、3 天始搬回該處居住等事實，業據被告
    供承在卷（本院卷第133 頁），核與證人乙○○於本院審理
    時證稱：「92年年底的時候因為當時工作的很晚，我就借住
    在被告家休息及洗澡；我住在被告家，被告住在外面，沒有
    住家裡，當時被告的房子空著，我才會跟被告借；這段期間
    被告久久回來才會碰到1 次，搜索時93年1 月20日時我已經
    沒有住在那裡」等語相符（本院卷第126 至128 頁），亦與
    證人黃孟傑於本院前次審理時所證：「勝利路118 號是乙○
    ○住處，他住那邊已經很久了，我沒有看過甲○○住在那裡
    ，我只有在那裡看過甲○○出入而已」等情相符（本院94年
    度訴字第170 號卷《下稱本院前審卷》第131 、132 頁），
    是於查獲前被告僅居住於該處2 、3 天，而先前係證人乙○
    ○獨自居住之事實應堪認定。
(二)、證人乙○○因持有上開槍枝之犯行，業經臺灣高等法院高雄
    分院以95年度上訴字第2164號判決確定。而本件係因證人黃
    孟傑因見一名綽號「小蛇」之人持有槍枝而於其自身案件偵
    查中檢舉該名綽號「小蛇」之人，警方始至其所指住處搜索
    而扣得上開槍枝等情，有本院93年度聲搜字第116 號卷可稽
    ，然證人黃孟傑當初檢舉的對象為一綽號「小蛇」、特徵為
    約72年次、身高約175 公分、身材壯碩、高胖之男子，此觀
    本院93年度聲搜字第116 號卷內筆錄即可得知，而證人乙○
    ○為71年12月底生，身高175 公分、體重85公斤，有屏東縣
    市役男體格檢查表在卷可稽（偵卷第44頁），與證人黃孟傑
    於檢舉時所指持有槍枝之人特徵相符，且證人黃孟傑於本院
    前次審理時亦證稱：「我都稱呼乙○○『小蛇』，附近鄰居
    也是叫他『蛇仔』」等語（本院前審卷第131 頁反面），是
    證人黃孟傑所見持有槍枝之人應為證人乙○○甚明。又雖證
    人黃孟傑本院前次審理時證稱：「我是在他們的門口看過乙
    ○○有拿過槍」等語（本院前審卷第158 頁），並於二審審
    理時證稱：「我看過乙○○在甲○○家裡拿過槍，我車停在
    他們門旁，我看到時，乙○○人站在門口，我有看到他拿1
    支黑黑的東西就是槍」等語（臺灣高等法院高雄分院95年上
    訴字第2164號卷《下稱上訴卷》第71頁），然證人乙○○曾
    單獨居住於被告住處，業如上述，是證人黃孟傑所見係證人
    乙○○在被告住處拿槍，亦屬合理，再證人黃孟傑於二審審
    理時證稱：「我沒有看過甲○○持有槍枝」等語（上訴卷第
    73 頁） ，可知其自檢舉之初至二審審理時均是證稱證人乙
    ○○持有槍枝，而非被告，則被告是否與扣案槍枝有關實有
    疑義。
(三)、又槍枝為犯罪偵查機關加強查緝之重點，持有槍枝之人應無
    可能隨意將槍枝四處展現並大肆宣揚其藏放槍枝之處。查證
    人黃孟傑雖於檢舉時供稱：「小蛇和阿全交情深厚，所以才
    讓小蛇將毒品及槍械藏匿於阿全住處」，然其與證人乙○○
    僅為認識、交情並非深厚，與被告更從未交談，其僅知證人
    乙○○與被告為鄰居關係，亦很少看過他們交談等情，經其
    證述在卷（本院前審卷第132 頁反面），是其既與證人乙○
    ○、被告均不熟，何以會得知被告因與證人乙○○交情深厚
    ，而為其藏放槍枝此種秘密之事，從而可認其先前所稱被告
    為證人乙○○寄藏槍枝之事應係其個人臆測之詞，難以做為
    認定被告犯行之基礎。
(四)、另本案雖於前揭地點之電冰箱上併同查扣屏東稅捐稽徵處繳
    款書、台灣電力公司收據聯等物，然此種繳費單據任何人均
    可持單據前往繳費，並不須特定之人始可為之，且其上並無
    其餘證明足資判定係被告支付上開款項；再者，縱若是被告
    繳付費用，亦僅能得知其曾持往繳費並將收執聯放置該處，
    此與被告所供稱伊偶爾會回去該處乙節相符，再證人乙○○
    持有槍枝，為防止他人發現，自行以上開單據隱匿掩蓋亦非
    難以想像之事，要難僅以此認定被告與上開槍枝有何關聯。
(五)、證人乙○○於審理證稱：「那邊有一個房間加上客廳，一個
    衛浴設備，一個廚房，裡面有放雜物，可能他家裡以前的雜
    物，被告房子沒有改建，被告房子沒有庭院，被告房子進去
    有小小地方可以停放機車，過來就客廳，房間一間，雜物堆
    放在房間內，在客廳地板上有放一個床墊，我當時睡在客廳
    的床墊，我借睡在客廳的墊子上，房間只有一個木板釘的床
    ，有些破破爛爛的」等語（本院卷第128 頁），可見該屋已
    相當陳舊且堆放雜物，應係適合藏放槍枝之所在，且該處門
    鎖已損壞之情，業經證人乙○○證述明確（本院卷第126 頁
    反面），核與查獲員警黃政裕所證門未上鎖之情形相符（偵
    卷36頁），則證人乙○○若將槍枝放置該處不僅可避免自身
    被查緝，又能隨時出入取得槍枝，更無將該把槍帶回家之理
    ，是雖槍枝於查獲時仍藏放於該處，然無法排除係證人乙○
    ○先前已將槍枝藏放於該處，或是其乘被告不在家時前往置
    放之可能，自難僅以槍枝在被告住處查獲而遽論被告知悉證
    人乙○○持有槍枝並進而為其寄藏槍枝。
(六)、本件搜索之時點為93年1 月19日至93年1 月20日24時止，有
    93年度聲搜字第116 號搜索票在卷可考（警卷第4 頁），被
    告於警詢時供稱：「我93年1 月20日當天因乙○○通知我有
    警察到我家找我，我下班返家查看時，乙○○的奶奶告訴我
    有警察要抓我，叫我快跑」等語（警卷第12頁），核證人即
    查獲當時之員警黃政裕於偵訊時亦證稱：「我們白天等了2
    天，搜索的當天下午我們有看過甲○○騎機車回來，有一個
    老太太跟他講了幾句話，甲○○調頭就騎走」等語（偵卷第
    36 頁） ，則被告於未搜索前已經由證人乙○○口中得知警
    方在其住處，在回家時又知悉警方仍在該處，其害怕無端受
    到牽累因而逃逸亦為人情之常，況被告是否知悉證人乙○○
    持有槍枝之事實仍存有疑義，無從僅以其躲避警方查緝而為
    其不利之認定。至證人江佑庭於警詢中所證及卷附之搜索筆
    錄、內政部警政署刑事警察局鑑定後出具93年3 月3 日刑鑑
    字第0930024347號槍彈鑑定書僅能分別得知查獲當天之搜索
    情形、結果，及槍枝具有殺傷力之事實，無從證明被告受證
    人乙○○委託而寄藏槍枝之犯行。
三、綜上所述，證人乙○○、黃孟傑所證及卷附證據均難證明上
    開槍枝與被告有何直接關聯性，自無從據此而為不利於被告
    之認定，公訴人所舉證據顯不足使本院產生有罪之確信，復
    查無其他積極證據足資證明被告有為證人乙○○寄藏槍枝之
    犯行，被告犯罪即屬不能證明，揆諸上開意旨，自應為無罪
    之諭知。
據上論斷，應依刑事訴訟法第301 條第1 項，判決如主文。
本案經檢察官簡志祥到庭執行職務
中    華    民    國    98    年    4     月     2    日
                 刑事第二庭    審判長 法  官  黃國永
                                      法  官  陳松檀
                                      法  官  劉怡孜
以上正本證明與原本無異。
如不服本判決應於收受判決後10日內向本院提出上訴書狀，並
應敘述具體理由；其未敘述上訴理由者，應於上訴期間屆滿後
20日內向本院補提理由書（均須按他造當事人之人數附繕本）
「切勿逕送上級法院」。
中    華    民    國    98    年    4     月    2     日
                                      書記官  馮得弟


司法院資訊處製作；財團法人民間司法改革基金會備份。
